【裁判字號】    98,訴,472
【裁判日期】    980618
【裁判案由】    撤銷贈與等
【裁判全文】
臺灣士林地方法院民事判決               98年度訴字第472號
原      告  萬泰商業銀行股份有限公司
法定代理人  丁○○
訴訟代理人  丙○○
被      告  乙○○
兼  訴  訟
代  理  人  甲○○
上列當事人間撤銷贈與等事件，本院於民國98年6 月4 日言詞辯
論終結，判決如下：
    主  文
被告就附表一所示房地，於民國九十六年十二月十九日所為之贈
與行為，及以該贈與行為為原因，於民國九十七年二月二十一日
所為之所有權移轉行為應予撤銷。
被告乙○○應將桃園市桃園地政事務所於民國九十七年二月二十
一日以贈與為原因，就附表一所示房地所為之所有權移轉登記塗
銷。
訴訟費用新臺幣伍萬伍仟壹佰伍拾元由被告負擔。
    事  實  及  理  由
一、原告起訴主張：訴外人伸全資訊股份有限公司（下稱伸全公
    司）於民國96年3 月27日邀同訴外人吳思遠、被告甲○○為
    連帶保證人，向伊借款新臺幣（下同）500 萬元，借款期間
    自96年4 月2 日起至99年4 月2 日止。嗣伸全公司又於97年
    6 月3 日以吳思遠、被告甲○○為連帶保證人，簽訂週轉金
    貸款契約，伸全公司並於97年6 月6 日向伊申貸500 萬元，
    借款期間自97年6 月9 日起至97年12月9 日止。伸全公司自
    97年11月9 日起即未依約繳款，尚欠附表二所示之本息、違
    約金未為清償，伊已取得支付命令。詎被告甲○○竟於96年
    12月19日，將附表一所示房地（下稱系爭房地）贈與其妻即
    被告乙○○，並於97年2 月21日辦妥所有權移轉登記，顯係
    詐害伊之債權，致伊之債權無法獲償，伊至97年12月11日調
    閱系爭房地之謄本始知上情。爰依民法第244 條規定，訴請
    撤銷被告間就系爭房地所為之贈與行為及所有權移轉行為，
    及回復原狀等情。並聲明：如主文所示。
二、被告則以：原告確為被告甲○○之債權人，被告甲○○確將
    系爭房地贈與被告乙○○，並移轉所有權，雖被告甲○○現
    無資力清償所欠原告債務，然伊等移轉系爭房地之際並無詐
    害原告之債權。因被告甲○○於97年11月間始逾期還款，97
    年6 月間原告尚對被告甲○○為徵信，即已知系爭房地已贈
    予被告乙○○，顯見原告斯時亦認伊等並無詐害債權之情事
    等語置辯。並聲明：駁回原告之訴。
三、兩造不爭執之事實：
  (一)訴外人伸全公司於96年3 月27日邀同訴外人吳思遠、被告甲
    ○○為連帶保證人，向原告借款500 萬元，借款期間自96年
    4 月2 日起至99年4 月2 日止。嗣伸全公司又於97年6 月3
    日以吳思遠、被告甲○○為連帶保證人，簽訂週轉金貸款契
    約，伸全公司並於97年6 月6 日向原告申貸500 萬元，借款
    期間自97年6 月9 日起至97年12月9 日止。伸全公司自97年
    11 月9日起即未依約繳款，尚欠附表二所示之本息、違約金
    未為清償，原告嗣已於97年11月28日對被告甲○○取得支付
    命令，並於98年1 月5 日確定。
  (二)被告甲○○於97年2 月21日將原為其所有之系爭房地以96年
    12月19日夫妻贈與為原因，移轉登記予被告乙○○。
  (三)原告於97年5 月19日始知悉被告間移轉系爭房地所有權之事
    。
  (四)被告甲○○及訴外人伸全公司遵期清償上開債務至97年11月
    間，其後始開始逾期。
四、本件之爭點：(一)被告甲○○於97年2 月21日將原為其所有之
    系爭房地以96年12月19日夫妻贈與為原因，移轉登記予被告
    乙○○，是否詐害原告之債權？(二)原告得否撤銷系爭房地之
    贈與行為及所有權移轉行為？(三)原告得否請求被告乙○○塗
    銷系爭房地於97年2 月21日所為之所有權移轉登記？茲析述
    如下：
  (一)被告甲○○於97年2 月21日將原為其所有之系爭房地以96年
    12月19日夫妻贈與為原因，移轉登記予被告乙○○，是否詐
    害原告之債權？
    按債務人所為之無償行為，有害及債權者，債權人得聲請
      法院撤銷之，民法第244 條第1 項定有明文。又所謂害及
      債權係謂因債務人之行為，致債權不能獲得滿足，即因債
      務人減少財產或增加債務之行為，致債權陷於清償不能、
      清償困難或遲延之狀態。即指債務人所為之無償或有償行
      為，致其責任財產減少，使債權不能或難於獲得清償之狀
      態。亦即指消極財產之總額超過積極財產之總額而言。再
      有害於債權之事實，須於行為時存在，且於債權人行使撤
      銷權時，債務人處於無資力之狀態，如債務人於行為時尚
      有資力清償債務，縱其後債務人之財產日形減少，仍不得
      撤銷之。復按債權人得依民法第244 條規定行使撤銷權，
      以其債權於債務人為詐害行為時，業已存在者為限，若債
      務人為詐害行為時，其債權尚未發生，自不許其時尚非債
      權之人，於嗣後取得債權時，溯及的行使撤銷權，最高法
      院62年臺上字第2609號判例參照。又債權茍係成立於詐害
      行為以前，為詐害行為當時，債務雖未屆清償期，債權人
      亦得行使撤銷權。
    被告甲○○於97年2 月21日將原為其所有之系爭房地以96
      年12月19日夫妻贈與為原因，移轉登記予被告乙○○，為
      兩造所不爭執之事實，如上三之(二)所述，此部分事實已堪
      認定。
    訴外人伸全公司於96年3 月27日邀同訴外人吳思遠、被告
      甲○○為連帶保證人，向原告借款500 萬元，借款期間自
      96年4 月2 日起至99年4 月2 日止。嗣伸全公司又於97年
      6 月3 日以吳思遠、被告甲○○為連帶保證人，簽訂週轉
      金貸款契約，伸全公司並於97年6 月6 日向伊申貸500 萬
      元，借款期間自97年6 月9 日起至97年12月9 日止。伸全
      公司自97年11月9 日起即未依約繳款，尚欠附表二所示之
      本息、違約金未為清償，原告嗣已於97年11月28日對被告
      甲○○取得支付命令，並於98年1 月5 日確定，為兩造所
      不爭執之事實，已如上三之(一)所述，是原告為被告甲○○
      之債權人自堪認定。惟僅附表二編號1 所示之債權係於被
      告移轉系爭房地之際即已成立者。又依卷附被告甲○○所
      提對原告之借還款明細表，被告甲○○除附表二編號1 所
      示之債務外，另於系爭房地移轉前之96年10月1 日再向原
      告借款500 萬元，迄系爭房地所有權移轉之際，被告甲○
      ○自認共尚欠原告約868 萬1,176 元。
    至被告間之上揭無償移轉系爭房地之行為是否害及原告債
      權一節，經查：
      (1)被告間於97年2 月間就系爭房地所為以贈與為原因之移
        轉行為，既係無償行為，即減少被告甲○○之積極財產
        ，自堪認定。
      (2)原告對被告甲○○如附表二所示之債權，其中編號2 之
        債權係系爭房地移轉後之97年6 月6 日始成立，有借據
        在卷為憑，揆諸上開說明，該部分之債權，自不列入計
        算被告甲○○於系爭房地移轉時之消極財產。
      (3)另參以卷附兩造所不爭執之稅務電子閘門財產所得調件
        明細表，被告甲○○於96年度之所得為88萬9,011 元，
        另有8 筆投資，價值458 萬7,390 元，然被告甲○○於
        系爭房地移轉之際，尚欠原告約868 萬1,176 元，已如
        上四之(一)之所述。復參以兩造所不爭執之卷附原告於
        97年5 月19日對被告甲○○之徵信資料中之個人資產負
        債明細表欄，不計入系爭房地之資產總額為937 萬9 千
        元，銀行有擔保放款之負債總額則為608 萬4 千元，另
        記載97年2 月底各行庫之從債務高達1 億7,437 萬元，
        足見斯時被告甲○○之消極財產已大於積極財產，故其
        移轉系爭房地之際，已使原告對其上揭868 萬1,176 元
        之債權陷於不能或難於獲得清償之狀態，堪認系爭房地
        之移轉確有害及原告之債權。
      (4)至被告甲○○雖辯稱移轉系爭房地之際，伊所欠原告上
        揭債務，均仍按期繳款云云，然揆諸首揭說明，上揭債
        務既於系爭房地移轉前即已存在，斯時債務雖未屆清償
        期，仍無礙於被告間就系爭房地之移轉為詐害原告上開
        債權之認定。故被告甲○○就此所辯，無足為其有利之
        認定，附此敘明。
  (二)原告得否撤銷系爭房地之贈與行為及所有權移轉行為？
    按民法第244 條撤銷權，自債權人知有撤銷原因時起，一
      年間不行使，或自行為時起，經過十年而消滅，民法第24
      5 條定有明文。經查，原告於98年4 月16日提起本件訴訟
      ，有起訴狀1 份在卷為憑，而原告於97年5 月19日始知悉
      被告間移轉系爭桃園房地所有權之事，為兩造所不爭執之
      事實，已如上三之(三)所述，故自原告知悉時起，至其提起
      本件訴訟，未逾1 年，揆諸上開規定，原告於98年4 月16
      日提起本件訴訟自尚未罹於行使撤銷權之除斥期間，合先
      敘明。
    原告為被告甲○○之債權人，被告甲○○於96年12月19日
      將其所有之系爭房地無償贈與其妻即被告乙○○，並於97
      年2 月21日完成所有權移轉登記之行為，乃害及原告成立
      在前之債權，已如上四之(一)所述，原告自得依上揭之民法
      第244 條第1 項規定訴請撤銷系爭房地於96年12月19日之
      贈與行為及於97年2 月21日所為之所有權移轉行為。
  (三)原告得否請求被告乙○○塗銷系爭房地於97年2 月21日所為
    之所有權移轉登記？
    又按債權人依民法第244 條第1 項或第2 項之規定聲請法院
    撤銷時，得並聲請命受益人或轉得人回復原狀，民法第244
    條第4 項前段定有明文。經查，原告得訴請撤銷被告間就系
    爭房地於97年2 月21日所為之所有權移轉行為，已如上四之
    (二)所述，揆諸上揭規定，原告自得並命被告乙○○回復原狀
    ，即塗銷系爭房地於97年2 月21日所為之所有權移轉登記。
五、綜上所述，原告請求：(一)被告就系爭房地於96年12月19日所
    為之贈與行為及97年2 月21日所為之所有權移轉行為應予撤
    銷；(二)被告乙○○應將系爭房地於97年2 月21日所為之所有
    權移轉登記塗銷，為有理由，應予准許。
六、據上論結，本件原告之訴為有理由，依民事訴訟法第78條、
    第85條第1 項前段，判決如主文。
中    華    民    國    98    年    6     月    18    日
                  民事第二庭  法  官  方彬彬
以上正本證明與原本無異。
如對本判決上訴，應於判決送達後20日內向本院提出上訴狀。
中    華    民    國    98    年    6     月    23    日
                              書記官  姜貴泰


司法院資訊處製作；財團法人民間司法改革基金會備份。
